【裁判字號】    96,易,2164
【裁判日期】    970116
【裁判案由】    詐欺
【裁判全文】
臺灣高雄地方法院刑事判決              96年度易字第2164號
公  訴  人  臺灣高雄地方法院檢察署檢察官
被      告  乙○○
選任辯護人  楊譜諺律師
上列被告因詐欺案件，經檢察官提起公訴（96年度偵緝字第1254
號），本院判決如下：
    主  文
乙○○無罪。
    理  由
壹、公訴意旨略以：被告乙○○與某不詳詐欺集團人員共同意圖
    為自己不法所有之概括犯意聯絡，由被告提供其所申辦台新
    國際商業銀行股份有限公司岡山分行所開設之帳號00000000
    00000000號帳戶（以下稱前開帳戶），再接受該不詳詐欺集
    團成員指示、隨時至自動櫃員機將該集團詐欺犯罪所得自台
    新岡山分行帳戶轉匯至0000000000000000、00000000000000
    00及000000000000000 （下稱人頭帳戶）等帳戶，藉以掩飾
    詐欺集團不法行徑，避免執法人員追究及處罰之工作（俗稱
    車手）。嗣於民國95年3 月5 日，該詐欺集團某成員在奇摩
    雅虎網站之台灣中部人聊天室內，以暱稱「安琪」向丁○○
    佯稱欲與其援交，該成員為取信於丁○○，即提供行動電話
    門號0000 000000 予丁○○，致丁○○信以為真而陷於錯誤
    ，以其所留前述行動電話與自稱「陳文賢」聯絡後，再分別
    於同日19時35分8 秒許、同日19時38分許及19時59分36秒許
    ，在台中縣大里市○○路○段127 號台新銀行之自動櫃員機
    處，依該詐欺集團成員指示接續匯款新台幣（以下同）4000
    元、1000元及1000元至前開帳戶內。嗣經丁○○發覺有異，
    始知受騙而報警處理。因認被告涉犯刑法第339 條第1 項幫
    助詐欺取財既遂罪云云。
貳、按犯罪事實應依證據認定之，無證據不得推定其犯罪事實。
    又不能證明被告犯罪者，應諭知無罪之判決，刑事訴訟法第
    154 條第2 項、第301 條第1 項分別定有明文。所謂證據，
    係指足以認定被告確有犯罪行為之積極證據而言，該項證據
    自須適合於被告犯罪事實之認定，始得採為斷罪資料。苟積
    極證據不足為不利於被告事實之認定時，即應為有利於被告
    之認定，更不必有何有利之證據，最高法院29年上字第3105
    號、30年上字第816 號判例意旨可資參照。
參、公訴人因認被告涉犯上揭共同詐欺取財罪嫌，無非係以被告
    乃自承前開帳戶存摺暨提款卡並未遺失或交予他人、始終均
    由其本人保管使用，而該帳戶前經該署檢察官函詢結果，亦
    從未申請任何語音轉帳或約定轉帳帳戶功能，又被告始終無
    法解釋該帳戶自95年3 月1 日起至同年6 日止之各項資金來
    源及流向，且其所述遭人詐騙及向丙○○借款之過程彼此亦
    相互扞挌，俱無足採等為其論據。然訊之被告則矢口否認有
    何詐欺取財犯行，迭辯以：伊當初係遭某不詳之人偽以中獎
    為由加以詐騙，才會依據對方指示申辦前開帳戶且同時辦理
    電話語音及設立約定帳戶，其後更依約存入102000元，但伊
    隨後再以電話與對方聯絡且輸入帳戶及語音轉帳密碼後，才
    發現不對，嗣經查帳結果竟發現前開帳戶內的錢全部被轉走
    ；另外伊亦從未與詐騙集團成員共謀、或依渠等指示而將被
    害人所匯入款項轉至其他帳戶等語。
肆、經查：
  一、關於本件證據能力之意見：
      查證人丁○○於案發後乃隨即前往台中縣警察局霧峰分局
      內新派出所報案並製作筆錄；另證人丙○○則於偵查中由
      台灣高雄地方法院檢察署檢察事務官予以詢問。觀乎渠等
      於前開詢問過程中，承辦員警或檢察事務官均未有何強暴
      、脅迫或以其他不正方法等情事，是以渠等警詢筆錄依法
      雖屬傳聞證據，原不具證據能力，然檢察官暨被告均明知
      該等陳述有刑事訴訟法第159 條第1 項不得為證據之情形
      ，猶未於言詞辯論終結前聲明異議，本院復審酌該等陳述
      作成之外部情況並無不當，揆諸前揭法條說明，本院自得
      逕以該等陳述採為認定事實之依據。
  二、前開帳戶係被告於95年2 月23日所開立且同時申辦電話語
      音功能，嗣於同年3 月2 日接續以ATM 轉帳方式分4 筆（
      各為3 萬1 千元、3 萬元、3 萬元及1 萬1 千元）存入款
      項共計10萬2 千元，旋於翌日再以電話語音方式轉出10萬
      1983元至案外人張家綾所開設合作金庫商業銀行五甲分行
      0000000000000 號帳戶一節，有前開帳戶往來印鑑暨資料
      卡、歷史交易明細查詢資料及台新國際商業銀行96年9 月
      13日台新作文字第9613065 號函各1 件在卷可稽。又被告
      前於95年2 月29日先以電話聯絡友人甲○○表示欲借款9
      萬元，經甲○○應允後、乃於同年3 月1 日如數交付9 萬
      元予被告收受，其後被告再於同年月2 日另向友人丙○○
      洽借10萬元，丙○○遂於同年月3 日逕以ATM 方式提款9
      萬元、連同自身所攜帶1 萬元現金，共計交付10萬予被告
      收受，被告再以其中9 萬元於同年月4 日返還予甲○○，
      而甲○○除留存1 千元現金作為自用外，餘款8 萬9 千元
      則盡數存入金融機構等情，各據證人甲○○、丙○○到庭
      證述屬實，並有帳號00000000000000號帳戶歷史交易明細
      查詢（甲○○所使用）、高雄博愛路郵局00000000000000
      號帳戶客戶歷史交易清單（丙○○所使用）、合作金庫商
      業銀行五甲分行0000000000000 號帳戶分戶交易明細表各
      1 份附卷可參，復經被告於本院審理中坦認上情不諱，足
      徵被告此部分辯解核與事實相符，堪予採信。至台新國際
      商業銀行前於偵查中雖先後以95年12月6 日台新作集字第
      9516711 號及96年5 月16日台新作文字第9606477 號函覆
      前開帳戶並未申辦語音功能云云，然此部分內容既與上述
      事實有悖，自不得憑為認定事實之依據。其次，證人丁○○前於95年3 月5 日，在架設於奇摩雅虎網站之台灣中部
      人聊天室內，遭某不詳人士以暱稱「安琪」佯稱欲與其援
      交，致使丁○○陷於錯誤，遂前往設於台中縣大里市○○
      路○段127 號台新銀行自動櫃員機處，接續3 次匯款共計
      6000至前開帳戶一節，亦經證人丁○○於警詢中指證綦詳
      ，並有卷附前開帳戶歷史交易明細查詢資料1 紙可證，是
      以前開帳戶確於前述時、地遭某不詳人士用以對被害人丁○○實施詐欺犯罪之情，亦堪認定。
  三、按刑法上之共同正犯，必須多數行為人彼此間具有實施特
      定犯罪之犯意聯絡與行為分擔，方能屬之；縱係幫助犯，
      亦須行為人有以幫助之意思對正犯資以助力，使其犯罪易
      於達成，亦即不僅須有幫助他人犯罪之行為，且須具備明
      知他人犯罪而予以幫助之故意，始稱相當。換言之，行為
      人如無此種犯意，縱其行為偶然助成他人犯罪，惟因其並
      無違法之認識，尚難令負正犯或幫助罪責。是倘被告所辯
      之情客觀確能加以舉證證明，且與一般常理無悖者，縱令
      其所申辦帳戶果有輾轉遭不詳人士作為犯罪使用之情，亦
      難遽認行為人主觀上即有何共同實施或幫助他人犯罪之不
      確定故意可言。準此以觀，本件被告乃因遭不詳人士偽以
      中獎為由加以訛詐，並藉此取得前開帳戶語音轉帳密碼，
      而於95年3 月3 日逕以電話語音方式轉出10萬1983元至案
      外人張家綾所開設合作金庫商業銀行五甲分行0000000000
      000 號帳戶等節，除經被告供承在卷外，另由本院以95年
      度簡字第5007號刑事判決亦同此認定在案，有該刑事判決
      1 份在卷可佐。又被告前於偵查中所述遭某不詳之人以前
      揭方式詐騙財物與其向證人丙○○借款之時間二者雖或有
      出入，然此部分業據被告於本院審理中詳予供述各次借款
      對象、數額及清償過程，且與證人甲○○、丙○○2 人當
      庭證述之情互核相符，綜此足證被告前揭所辯俱與事實相
      符，應堪採信。由是可見，被告既因遭某不詳之人施詐後
      、方始告知前開帳戶語音密碼而令其知悉，是以被告主觀
      上對於前開帳戶日後是否將遭該不詳之人作為轉入另向第
      三人實施詐欺犯罪所得款項、繼而利用電話語音方式再行
      轉至其他帳戶之情俱無所悉，揆諸前揭說明，實難率爾推
      認被告主觀上果有與該不詳之人共同實施詐欺犯罪之不法
      犯意聯絡可言。
  四、次者，被害人丁○○雖因遭不詳之人實施詐欺、以致於95
      年3 月6 日先後匯款共計6000元至前開帳戶，惟該筆款項
      旋由某不詳人士逕以電話語音方式轉帳5000元至其他帳戶
      ，要非如起訴書所載係以提款卡前往自動櫃員機而操作領
      取。又參以前開說明，被告既自95年3 月2 日亦因遭不詳
      之人詐騙而由該人同時取得前開帳戶電話語音密碼，據此
      堪認得以利用電話語音操作方式由前開帳戶轉出款項者、
      客觀上顯非僅只被告1 人所能為之。況本件尚乏積極證據
      可資證明被告與上述對被害人丁○○施詐之人彼此間有何
      犯意聯絡或行為分擔，亦無從推認被告果有依據他人指示
      而操作電話語音轉帳事宜之事實，且前開帳戶除前述被告
      本身遭不詳之人詐騙而存入10萬2000元、以及被害人丁○○所匯入6000元外，再無其他證據方法可資證明其餘款項
      是否同屬其他第三人遭人以不正方法詐欺而匯入之贓款，
      實不得徒以被害人丁○○確有遭人詐騙而匯款至前開帳戶
      之事實，即遽以共同或幫助詐欺取財之罪相繩於被告。
伍、末按，被告於刑事訴訟程序中本應受無罪推定，刑事訴訟法
    第161 條第1 項亦規定檢察官就被告犯罪事實，應負舉證責
    任，並指出證明之方法。因此檢察官對於起訴之犯罪事實，
    應負提出證據及說服之實質舉證責任，藉以為被告有罪之積
    極證明，或其指出證明之方法，說服法院以形成被告有罪之
    心證。綜上所述，公訴人憑以認定被告涉犯詐欺罪嫌之論據
    ，在客觀上顯未達於通常一般之人均不致於有所懷疑之程度
    ，此外復查無其他積極證據足資證明被告確有公訴人所指犯
    行，依法當不得遽為不利於被告之認定。揆諸前揭判例意旨
    及說明，即應為被告無罪之諭知，方屬適法。
據上論斷，應依刑事訴訟法第301 條第1 項，判決如主文。
中    華    民    國    97     年    1    月    16    日
                  刑事第四庭  審判長法官 蔡廣昇
                                    法官 王參和
                                    法官 陳明呈
以上正本證明與原本無異。
如不服本判決應於收受本判決後10日內向本院提出上訴書狀，並
應敘述具體理由，如未敘述上訴理由者，應於上訴期間屆滿後20
日內補提理由書狀於本院（均須按他造當事人之人數附繕本）「
切勿逕送上級法院」。
中    華    民    國    97    年    1     月    21    日
                                  書記官 林明忠


司法院資訊處製作；財團法人民間司法改革基金會備份。
